臺灣屏東地方法院民事判決
110年度訴字第557號
原      告  陳明睦  
訴訟代理人  江沛錦律師
            李華森律師
被      告  黃寶玉  


上列當事人間請求所有權移轉登記事件，本院於民國111年3月10
日言詞辯論終結，判決如下：
    主  文
原告之訴及假執行之聲請均駁回。
訴訟費用由原告負擔。
    事實及理由
一、原告起訴主張：兩造前為男女朋友關係，原告原與父母同住
    於高雄，考量被告與小孩沒有地方居住、被告在屏東工作，
    及減少原告往返於高雄及屏東間之奔波勞累，兩造遂開始找
    尋購置房產地點，於民國108年6月28日向訴外人何小珍購買
    坐落屏東縣○○市○○段00地號土地（權利範圍全部）、同段31
    -1地號土地（權利範圍全部），及其上同段建號40建物（權
    利範圍全部，門牌號碼屏東縣○○市○○路00巷00號，下合稱系
    爭房地），並簽訂不動產買賣契約書，約定買賣價金為新臺
    幣（下同）2,550,000元，買賣價金全額均由原告出資給付
    ，兩造約定將系爭房地借名登記於被告名下。兩造現居住於
    系爭房地，有關系爭房地之不動產買賣契約書、所有權狀及
    相關資料原本均由原告保管，並由原告繳納水電費。嗣兩造
    分手後，原告已與被告失去信任關係，恐被告出售系爭房地
    ，遂提起本訴，以本起訴狀繕本送達被告收受之日起，作為
    終止兩造借名登記契約之意思表示，並爰依民法第179條、
    第541條第2項規定，請求被告應將系爭房地所有權移轉登記
    與原告等語。並聲明：⑴被告應將坐落屏東市○○段00地號土
    地（權利範圍全部）、同段31-1地號土地（權利範圍全部）
    ，及其上同段建號40建物(權利範圍全部）即門牌號碼屏東
    縣○○市○○路00巷00號）移轉登記予原告。⑵原告願供擔保請
    准宣告假執行。
二、被告則以：被告有將所賺之金錢交給原告，就系爭房地，被
    告亦有出資購買，且於原告提起本件訴訟前，係由被告繳交
    水電費用。當初登記系爭房地所有權時，兩造並未討論日後
    分手後系爭房地處理事宜，故系爭房地確實為被告所有之財
    產等語置辯。並聲明：⑴原告之訴駁回。⑵如受不利判決，被
    告願供擔保，請准宣告免為假執行。
三、得心證之理由：
㈠、經查，系爭房地原為訴外人何小珍所有，兩造共同於108年6
    月28日與訴外人何小珍就系爭房地訂定買賣契約，買賣價金
    為2,550,000元，並於108年7月25日將系爭房地登記予被告
    名下等節，有土地所有權狀、建物所有權狀、不動產買賣契
    約書、土地所有權買賣移轉契約書、建築改良物所有權買賣
    移轉契約書、土地登記第一類謄本、建物登記第一類謄本及
    地籍異動索引存卷可考(見本院卷27至31、39至53、97至99
    、137至177頁)，此節首堪認定。
㈡、兩造間就系爭房地是否訂有借名登記契約：
　⒈按「借名登記」者，乃謂當事人約定一方將自己之財產以他
    方名義登記，而仍由自己管理、使用、處分，他方允就該財
    產為出名登記之契約。其成立側重於借名者與出名者間之信
    任關係，在性質上應與委任契約同視。倘其內容不違反強制
    、禁止規定或公序良俗者，固應賦予無名契約之法律上效力
    ，並類推適用民法委任之相關規定。然借名登記契約究屬於
    「非典型契約」之一種，仍須於雙方當事人，就一方將自己
    之財產以他方名義登記，而仍由自己管理、使用、處分，他
    方允就該財產為出名登記，相互為合致之意思表示，其契約
    始屬成立，此觀最高法院100年度台上字第1972號判決意旨
    可知。且就不動產之借名登記而言，雖依我國實務通說，非
    屬脫法行為，然對我國關於不動產之登記制度所生之公示性
    及公信力，其影響不可謂輕，且常僅憑當事人間之口說，連
    書面憑據皆無，如本件即屬之，故欲認定當事人間成立借名
    登記契約，自須嚴格審慎為之，並由主張存有借名登記契約
    之人負舉證責任。本件原告主張其為系爭房地之所有權人，
    並主張兩造間就系爭房地存有借名登記契約等節，為被告所
    否認。依前開說明，即應由原告就借名登記契約存在等節負
    舉證責任。
　⒉原告於本院自陳：「我與被告交往時，被告與孩子沒有地方
    可以住，那時候我居住在高雄，想說孩子也要唸書了，那時
    候被告在屏東工作，我覺得從高雄往返屏東很累，所以我就
    與被告在屏東大豐路找房子，原本是要登記我與被告的名字
    ，但被告不知道在不高興什麼，被告說全部要登記給她，我
    沒有想太多就答應了，所以就登記被告的名字，但購買房子
    的錢都是我拿出來的，還有向我爸爸借款100萬。」、「(法
    官問：兩在買賣系爭房地時有無明說只是向被告借名?)在買
    賣過程中我有向被告提過，但被告就很不高興，我也沒有想
    太多」、「(法官問：當初登記系爭房屋時有無說日後分手
    後系爭房屋要如何處理?)沒有」等語(見本院卷第210至211
    頁)。依原告前開陳述，係經被告要求，原告始同意將系爭
    房地全部登記予被告名下，且被告並未應允原告借名登記之
    提議，更未答應隨時將登記名義返還予原告，堪認兩造於買
    賣系爭房地過程中並未有借名登記契約之合意。
　⒊再者，於購買系爭房地之後，被告將戶籍地址遷入，自購買
    後迄今被告均居住於該處等情，有被告個人戶籍資料查詢結
    果附卷可查(見本院卷第113至114頁)，且為原告所自認(見
    本院卷第210頁)，則被告實際上亦有管理、使用系爭房地，
    顯然被告並非僅是單純「出名」供原告登記，而由原告保留
    系爭房地所有權。復參以原告陳稱將系爭房地登記予被告名
    下之原因，係因當時兩造為男女朋友關係，為了給被告一個
    保障等語(見本院卷第136頁)，惟如僅將系爭房地借名登記
    予被告，由於類推適用民法委任相關規定之結果，借名人得
    予「隨時」向出名人終止借名登記關係，並請求移轉所有權
    移轉登記，則如何給予對方保障?足證原告決定將系爭房地
    全部登記予被告名下，應屬伴侶間彼此基於維繫感情關係，
    有能力之一方自願為他方付出之行為，尚難因事後其與被告
    之感情關係生變，而任意反悔否認。
　⒋原告雖稱系爭房地買賣事宜均由其與訴外人何小珍接洽，全
    部價金均由原告出資，並由原告持有買賣契約書、契稅繳款
    書、土地增值稅免稅證明書、地政規費徵收聯單及地政士費
    用收據，足見房地買賣交易過程均由原告決策，兩造間存有
    借名登記契約云云，並提出郵政跨行匯款申請書、土地所有
    權買賣移轉契約書、建築改良物所有權買賣移轉契約書、契
    稅繳款書、土地增值稅免稅證明書、地政規費徵收聯單、杜
    憲琳地政士聯合事務所收據、證件收據為證(見本院卷第55
    至61、97至103、107至111頁)。依所提上開證據，固可證明
    系爭房地之買賣過程均由原告全權負責以及被告取得系爭房
    地之無對價性，然尚無法證明兩造間確實就系爭房地存有借
    名登記契約。至原告雖稱系爭房屋之水、電費均由其繳納，
    並提出台灣自來水股份有限公司水費通知單、台灣電力公司
    繳費憑證為證(見本院卷第63至95頁)，惟原告既與被告同住
    於系爭房屋(見本院卷第136、210頁)，基於使用者付費原則
    ，本應共同負擔水電費用，縱使全數由一方繳納，亦僅生事
    後得否向他方請求償還之問題，尚不得據此即認系爭房地全
    屬原告所有。
　⒌原告末稱於杜憲琳地政士聯合事務所開立之證件收據第17點
    載明：「買方指定產權(所有權)全部登記予黃寶玉」，並經
    兩造簽名蓋章(見本院卷第111頁)，即為兩造就借名登記之
    合意云云。惟觀諸上開記載，僅係在指示地政士應將系爭房
    地登記予何人名下，實難認此為借名登記契約之合意，故原
    告此部分主張，亦無足採。
　⒍綜上，審酌原告所提證據資料及陳述，仍未能使本院認定兩
    造間就系爭房地確有成立借名登記契約。
四、綜上所述，原告主張終止兩造間借名登記契約，並依民法第
    179條、第541條第2項規定，請求被告移轉系爭房地所有權
    登記予原告，為無理由，應予駁回。又原告之訴既經駁回，
    其假執行之聲請已失其依據，應併予駁回。
五、本件事證已臻明確，兩造其餘攻擊防禦方法及舉證，核與判
    決結果無影響，爰不予一一論述，併此敘明。
六、訴訟費用負擔之依據：民事訴訟法第78條。　　
中　　華　　民　　國　　111 　年　　3 　　月　　24　　日
                  民事第三庭    法　官　林政斌
正本係照原本作成。
如對判決上訴，須於判決送達後20日內向本院提出上訴狀，其未
表明上訴理由者，應於提出上訴後20日內向本院補提理由書狀（
均須按他造當事人之人數附繕本）。
如委任律師提起上訴者，應一併繳納上訴審裁判費。　　　　　
中　　華　　民　　國　　111 　年　　3 　　月　　24　　日
　　　　　　　                  書記官　張孝妃